【裁判字號】    92,上易,258
【裁判日期】    920320
【裁判案由】    妨害自由
【裁判全文】
臺灣高等法院臺中分院刑事判決                    九十二年度上易字第二五八號
    上  訴  人
    即  被  告  甲○○
右上訴人因妨害自由案件，不服臺灣臺中地方法院九十一年度易字第三○一三號中華
民國九十一年十二月三十一日第一審判決（起訴案號：臺灣臺中地方法院檢察署九十
一年度偵字第一六二七七號），提起上訴，本院判決如左：
      主  文
上訴駁回。
      事  實
一、緣臻際企業有限公司（下稱臻際公司）因電博士科技股份有限公司（下稱電博士
    公司）於民國（下同）九十年九月間，積欠新台幣（下同）三、四十萬元之貨款
    債務未償，乃請託與電博士公司負責人乙○○熟識之甲○○代為出面索討該筆貨
    款；甲○○因乙○○避不見面，乃要求當初簽收該筆貨物即任職於電博士公司擔
    任送貨員職務之林聰明與已離職員工戴孟宗二人負責處理該筆貨款，並表示如未
    能找出乙○○出面處理，則該筆貨款應由其二人負責清償。林聰明與戴孟宗二人
    （林聰明、戴孟宗二人所涉強制罪部分，均業經臺灣臺中地方法院以九十一年度
    易字第六四七號判處拘役伍拾日確定）唯恐負擔債務，乃告知甲○○，其等欲以
    扣車留貨之方式迫使乙○○能出面與甲○○解決前開貨款問題，甲○○遂予同意
    ；甲○○、林聰明、戴孟宗乃共同基於以脅迫妨害人行使權利之犯意聯絡，共同
    謀議，策劃由林聰明趁載運電博士公司貨物之機會，將貨物連同車輛一併交由戴
    孟宗保管，俟乙○○被通知貨物遭人扣留時，必會主動與甲○○連絡。戴孟宗遂
    於九十年十月十五日之前幾日與林聰明聯絡，經林聰明表示將於九十年十月十五
    日上午出貨後，俟至九十年十月十五日上午九時許，林聰明即依指示前往電博士
    公司位於臺中縣烏日鄉○○街六十四巷十三號之倉庫，向電博士公司之會計小姐
    許美玲領取原預計送往新天地大賣場之淨水器二十八個、濾心二十四個、排油煙
    機二個、瓦斯爐一個、藥壺三十個、燒烤鍋十二個、果汁機十二個等貨物（累計
    價值十萬三千零六十八元）及前揭貨物之統一發票六紙（發票號碼為ＪＤ000
    00000至ＪＤ00000000號），並隨即與戴孟宗聯絡，林聰明遂依戴
    孟宗指示將前揭貨物載運至戴孟宗位於臺中縣霧峰鄉○○路二一八巷三十二之一
    號之租屋處，連同自用小貨車交付與戴孟宗，而以此方式，妨害乙○○基於電博
    士公司負責人之身分對前揭自用小貨車及車上貨物所得行使之權利。嗣於同日中
    午，乙○○向林聰明查詢送貨情況時，林聰明即告知乙○○該自用小貨車連同車
    上之貨物均已於前往臺中縣沙鹿鎮○○○路上被戴孟宗強行取走，乙○○旋即向
    甲○○詢問是否知情，經甲○○否認知悉前情後，乙○○遂要求林聰明偕同電博
    士公司之會計許美玲前往警局報案處理（林聰明所犯誣告罪行，亦經臺灣臺中地
    方法院以九十一年度易字第六四七號判處拘役拾日確定）；經警方帶同林聰明
    前往臺中縣霧峰鄉○○路二一八巷三二號之一查訪，林聰明見無法自圓其說，始
    坦承與戴孟宗共同為前述行為，經林聰明與戴孟宗聯絡後，始由戴孟宗告知前揭
    自用小貨車已停放於省立豐原醫院旁之安康路上，而為警循線查獲。
二、案經臺灣臺中地方法院檢察署檢察官主動簽分偵查起訴。
    理  由
一、訊據被告即上訴人（以下簡稱被告）甲○○固坦承有與林聰明、戴孟宗二人聯絡
    ，並且知悉林聰明、戴孟宗二人將前揭自用小貨車及車上貨物扣留之目的係為逼
    使乙○○出面解決貨款問題等情不諱，惟矢口否認有與林聰明、戴孟宗二人共同
    為妨害自由之犯行，辯稱：伊是想透過戴孟宗與林聰明聯絡，希望林聰明通知乙
    ○○解決債務，所以是林聰明自己決定提案，是戴孟宗跟我講說林聰明自己決定
    的，假裝我扣了乙○○的貨物，當初我是和林聰明聯絡，請他聯絡乙○○出面解
    決債務，誰知他沒有通知乙○○，反而謊報車子不見了，且當天伊人在臺北，伊
    跟本沒有與林聰明犯意聯絡，原審僅憑林聰明之證詞認定伊有共謀，實有可議云
    云，而於原審審理時辯稱：伊是在電話中向戴孟宗說簽單上也有林聰明之簽名，
    林聰明也有責任，伊並未聯絡上林聰明，而是由戴孟宗聯絡林聰明，他們二人商
    量幾天後，才由戴孟宗轉告伊，林聰明過幾天願意將載有電博士公司貨物之貨車
    開至臺中縣霧峰鄉交與戴孟宗，再轉告乙○○說貨物被伊扣住了，伊僅係配合他
    們二人演這齣戲，要乙○○出面解決貨款問題而已云云。惟查：、右揭事實，
    業據另案被告林聰明、戴孟宗二人於原審法院九十一年度易字第六四七號妨害自
    由案件審理中坦承不諱，且有足資證明臻際公司與電博士公司間貨款糾紛之臻際
    公司編號000000－000000號送貨單及證明另案被告林聰明向電博士
    公司會計領取貨物待送之統一發票影本六紙在卷足稽，又另案被告林聰明、戴孟
    宗二人於上開案件九十一年五月二十九日開庭審理時亦陳述：係甲○○要求渠等
    將乙○○的貨物扣住，以逼迫乙○○出面等語綦詳（詳原審法院九十一年度易字
    第六四七號案卷第九十頁），是指稱甲○○要求將乙○○的貨物扣住，以逼迫乙
    ○○出面之人並非僅林聰明一人，被告甲○○辯稱：原審僅憑林聰明之證詞認定
    伊有共謀云云，即有誤會。、再被告甲○○於原審法院九十一年度易字第六四
    七號妨害自由案件審理時亦到庭證稱：「（問：有無交代被告戴孟宗要把貨扣住
    ？）我有交代被告戴孟宗想辦法與被告林聰明商量是否可以讓乙○○不要順利出
    貨。」、「（問：乙○○如何得知就要跟你聯絡？）我以為被告林聰明會告訴乙
    ○○說就是我要他們把貨扣住的。」、「（問：如何交代被告林聰明、戴孟宗二
    人做這件事？）我跟被告戴孟宗說想辦法要讓乙○○出面跟我談這件事，我有講
    說是否把他的貨扣下來，讓他出面跟我談。」、「（問：為何警訊、偵訊時都說
    你不知情？）我是說後面發生的搶劫、侵占我不知情。」、「我所謂的不知情是
    說搶劫的事情我不知情。」等語明確（詳原審法院九十一年度易字第六四七號案
    卷第九十二頁、第九十三頁）。按共同正犯，係共同實施犯罪行為之人，在共同
    意思範圍內，各自分擔犯罪行為之一部，相互利用他人之行為，以達其犯罪之目
    的，其成立不以全體均行參與實施犯罪構成要件之行為為要件。如行為人以自己
    共同犯罪之意思，事前同謀，而由其中一部分人實行犯罪之行為者，亦應認為共
    同正犯，使之對於全部行為所發生之結果，負其責任。本件被告甲○○既於原審
    法院審理中坦承林聰明、戴孟宗二人商議欲以扣留貨物之方式逼使乙○○出面一
    事，有事前經其同意，而林聰明將貨車連同貨物交與戴孟宗時，戴孟宗亦有與其
    聯絡後續事宜如何辦理，依此客觀事實以觀，被告甲○○顯有以自己共同犯罪之
    意思，與林聰明、戴孟宗二人事前共同謀議，以強行扣車留貨，妨害乙○○對其
    公司貨物所得行使權利之方式，逼迫乙○○出面解決貨款問題，而推由林聰明、
    戴孟宗二人實施上開妨害自由之犯罪行為，其為同謀共同正犯甚明。則被告既與
    林聰明、戴孟宗二人共同謀議，而由林聰明、戴孟宗二人實施犯行，則被告甲○
    ○於案發當日雖人在臺北，亦無從解免其共謀之犯行，是被告甲○○辯稱未與林
    聰明、戴孟宗二人共同謀議，顯係卸責之詞，毫無足採。本件事證明確，被告甲
    ○○與另案被告林聰明、戴孟宗共同以強行扣車留貨而妨害證人乙○○對其公司
    貨物所得行使之權利之方式，逼迫乙○○出面解決貨款之犯行，洵堪認定。
二、按債權人意圖促債務之履行，以強暴脅迫方法，將債務人所有物搶去，妨害其行
    使所有權，應成立刑法第三零四條第一項之罪，司法院院字第一四三五號著有解
    釋文可資參照。經查，本件被告甲○○所為藉由強行扣車留貨之方式脅迫案外人
    乙○○出面解決貨款債務之行為，已妨害乙○○基於電博士公司實際負責人之身
    分而得對於該公司貨物行使所有權之權能，核係犯刑法第三百零四條第一項之以
    脅迫妨害人行使權利之強制罪；又被告與另案被告林聰明、戴孟宗二人間，就前
    揭行為有犯意之聯絡，而由林聰明、戴孟宗二人實行脅迫妨害人行使權利之犯罪
    行為，均為共同正犯，應依共同正犯之例論處。原審判決適用刑法第二十八條、
    第三百零四條第一項、第四十一條第一項前段，罰金罰鍰提高標準條例第一條前
    段、第二條之規定，並審酌被告犯罪之動機乃受臻際公司之請託代向乙○○索討
    債務，一時失慮而與另案被告林聰明、戴孟宗共謀為上開犯行，幸案發後業將所
    扣之貨車及貨物悉數返還電博士公司，被害人之損失甚微等一切情狀，量處被告
    甲○○拘役五十日，並諭知易科罰金之折算標準，核其認事用法均無誤，量刑亦
    稱妥適，被告甲○○上訴否認犯行，指摘原審判決不當，為無理由，應予駁回。
據上論斷，應依刑事訴訟法第三百六十八條判決如主文。
本案經檢察官丙○○到庭執行職務。
中      華      民      國    九十二     年      三       月   二十     日
                                   臺灣高等法院臺中分院刑事第三庭
                                         審判長法  官  陳  朱  貴
                                               法  官  劉  連  星
                                               法  官  胡  忠  文
右正本證明與原本無異。
不得上訴。
                                               書記官  許  美  惠
中      華      民      國    九十二     年      三       月   二十一   日
附錄論罪科刑法條
刑法第三百零四條：
以強暴、脅迫使人行無義務之事或妨害人行使權利者，處三年以下有期徒刑、拘役或
三百元以下罰金。
前項之未遂犯罰之。
                                                                   Ｆ


司法院資訊處製作；財團法人民間司法改革基金會備份。
